【裁判字號】    97,判,13
【裁判日期】    970131
【裁判案由】    犯罪被害人保護法
【裁判全文】
最  高  行  政  法  院  判  決
                                     97年度判字第00013號
上  訴  人  甲○○
上  訴  人  乙○○○
被 上訴 人  臺灣桃園地方法院檢察署犯罪被害人補償審議委員
            會
代  表  人  丙○○          送達處所同上
上列當事人間因犯罪被害人保護法事件，上訴人對於中華民國95
年4月20日臺北高等行政法院94年度訴更一字第164號判決，提起
上訴，本院判決如下：
    主  文
上訴駁回。
上訴審訴訟費用由上訴人負擔。
    理  由
一、上訴人甲○○、乙○○○2人，分別為被害人即死者陳永傑
    之父、母。被害人陳永傑於89年7月至90年2月間與有夫之婦
    邱莉雯發生多次姦淫關係，邱莉雯之丈夫李瑞祥遂對2人提
    起妨害家庭之告訴，陳永傑於90年5月2日晚間至邱莉雯住處
    欲邀邱女外出遭拒且欲毆打邱女未果，李瑞祥知悉上情心生
    不滿。同年5月3日晚間邱莉雯電話邀約陳永傑，陳某即邀友
    人李昆峰一同駕車前往，同日23時許到達桃園縣中壢市○○
    ○街○○○號之7-11便利超商前，陳永傑下車與邱女見面後發
    生爭吵，已在旁等候之李瑞祥及4名男子旋即衝出，並分持
    角鐵、磚塊等物毆打陳永傑，經送醫救治因頭頸部遭鈍器傷
    引發顱內出血神經性休克併發敗血症，於同月8日23時30分
    許不治死亡。上訴人乃依犯罪被害人保護法規定向被上訴人
    請求遺屬補償金，上訴人甲○○請求醫療費新臺幣（下同）
    7,235元，殯葬費300,000元，法定扶養費1,000,000元，上
    訴人乙○○○則請求法定扶養費1,000,000元。經被上訴人
    以91年8月26日90年度補審字第27、28號決定書（下稱原處
    分）認上訴人甲○○可補償之醫療費及殯葬費分別為7,235
    元及133,000元，惟因本件被害人對其被害有可歸責之事由
    ，依法不補償其損失2分之1，另扣除上訴人甲○○已領有之
    勞工保險喪葬津貼77,625元，甲○○原可得補償金70,118元
    均全數減除，乃駁回上訴人甲○○之申請，另上訴人乙○○
    ○之申請亦駁回。上訴人不服，申請覆議，臺灣高等法院檢
    察署犯罪被害人補償覆審委員會決議（下稱覆審決議）認本
    件被害人係遭加害人與其妻設計邀約後，加害人趁被害人與
    其妻發生爭吵時夥同多人分持預先準備之兇器打擊被害人，
    並非被害人主動挑釁，或雙方先有互毆行為始遭殺害，應認
    不補償其損失4分之1為當，原處分已准補償上訴人甲○○醫
    藥費7,235元及殯葬費133,000元，合計140,235元，扣減4分
    之1後，可得請求之金額為105,176元，另上訴人甲○○已請
    領勞工保險家屬死亡喪葬津貼77,625元，依犯罪被害人保護
    法第11條規定予以減除後，其可請求之金額為27,551元，此
    部分覆議為有理由，應予准許。原處分關於駁回此部分之申
    請，尚有未當，予以撤銷，上訴人其餘覆議之申請為無理由
    ，予以駁回。上訴人對駁回部分仍未甘服，遂提起本件行政
    訴訟。原審以92年度訴字第1148號判決撤銷覆議決定及原處
    分關於駁回上訴人請求部分後，被上訴人提起上訴，經本院
    以94年度判字第1455號判決廢棄原判決，發回原審更為審理
    。
二、原審斟酌全辯論意旨及調查證據之結果，以：(一)殯葬費部分
    ：1.按犯罪被害人保護法第9條第1項第2款所稱殯葬費，指
    因被害人死亡所支出之必要殯葬費用之總額，該法施行細則
    第5條第2項定有明文，而所謂必要費用，應參酌被害人當地
    喪禮習俗、社會一般觀念等及公立殯葬管理單位服務收費標
    準酌定之，法務部於90年3月1日「法務部研商訂定犯罪被害
    人補償金殯葬費補償標準等事宜會議記錄決議」，就最高法
    院自70年至88年民事損害賠償案件有關殯葬費之裁判，准許
    與不准許項目，並參考台北市殯葬管理處各項服務收費標準
    ，以及目前地檢署實際核給犯罪被害人死亡所支出之殯葬費
    項目及金額，整理歸納成「犯罪被害人補償事件殯葬費項目
    金額參考表」，經核與犯罪被害人保護法及民法相關規定無
    違，應予適用。本件被上訴人業已審酌當地喪禮習俗及宗教
    儀式，認部分項目過高或非必要費用而予以合理刪減，就合
    理支出部分之請求，予以准許，其餘則予以否准，經核要無
    不合，上訴人主張核定不合理云云，為無可採。2.上訴人所
    稱被上訴人未審酌夜間接屍費用，較白天為高，及本件被害
    人係因犯罪行為被害而死，須驗屍、解剖以鑑定死因，故洗
    身、穿衣、化妝即須2次，其相關費用即有必要以2次計算一
    節：經查，法務部上開參考表係參考台北市殯葬管理處各項
    服務收費標準表所定，接屍費用為1,000元，並無分日夜間
    而有不同標準，上訴人請求6,000元，被上訴人扣減5,000元
    ，並無不合；又洗身、穿衣、化妝費用，標準表所訂為各30
    0元，上訴人請求7,200元，被上訴人扣減5,400元，核定1,8
    00元，已按2次之費用核定，上訴人主張被上訴人未給予2次
    之費用，顯有誤解為無可採。至於所提遺產及贈與稅法第17
    條第10款關於被繼承人之免稅扣除額喪葬費用，於本件均無
    適用之餘地。(二)法定扶養費部分：1.按犯罪被害人保護法立
    法意旨，係在犯罪被害人或其遺屬未獲加害人賠償以前，國
    家基於社會安全之考量，先予以緊急補償之保護措施，國家
    僅係先行代替加害人支付，尚須就支付金額向加害人求償，
    故仍應適用民法損害賠償相關規定。按民法第1117條第1項
    規定，受扶養權利者，以不能維持生活者為限。而同條第2
    項規定，前項無謀生能力限制，於直系血親尊親屬不適用之
    ，並非規定前項不能維持生活之限制，於直系血親尊親屬不
    適用之。是直系血親尊親屬如能以自己財產維持生活者，自
    無受扶養之權利；易言之，直系血親尊親屬受扶養之權利，
    仍應受「不能維持生活之限制」。最高法院著有62年度第2
    次民庭庭推總會決議(四)可資參照。查本件上訴人甲○○於
    被上訴人核定時，現有財產戶籍所在房屋現值310,600元、
    建地現值290,400元、投資金額391,980元、汽車一輛及89年
    薪資所得2筆共426,959元、利息所得17,364元、股利所得4
    筆共13,577元及其他所得2,000元，以上年度所得共459,900
    元，且其配偶即上訴人乙○○○現有財產汽車一輛、89年度
    薪資所得359,937元、利息所得3筆82,590元及其他所得2筆
    共18,114元，以上年度所得共460,641元，有被上訴人依犯
    罪被害人保護法第12之1條之規定，向稅捐機關調閱上訴人
    等之財產資料附於原處分卷可參，上訴人乙○○○雖於90年
    9月10日因原工作單位業務緊縮遭資遣，然以其僅53歲，仍
    具謀生能力，自難認屬不能維持生活。被上訴人駁回上訴人
    之申請，並無不合。2.關於扶養義務民法親屬編之規定，為
    各種扶養義務之基本規定及原則，於行政法有關扶養義務之
    規定，亦有其適用。依上述說明，直系血親尊親屬受扶養之
    權利，仍應受「不能維持生活之限制」，此在最高法院62年
    度第2次民庭庭推總會決議(四)以後，即為實務所採之見解
    ，可為參考，上訴人所稱因被上訴人拖延1年半致相關行政
    函釋變更致受不利益一節，顯有誤解，要無可採。(三)可歸責
    事由部分：經查，本件被害人即上訴人之子陳永傑與加害人
    李瑞祥之妻邱莉雯發生多次姦淫關係，業經李瑞祥提出妨害
    家庭之告訴中，惟被害人未加收歛，竟仍於90年5月2日晚間
    至女方住處欲邀約其外出遭拒，且欲毆打女方未果，致使女
    方之夫心生不滿，加害人夫婦2人遂設計毆打被害人，因而
    引發鬥毆事故，肇生此傷害致死案件，是本件係肇因於被害
    人染指他人之妻，女方已拒絕來往，被害人仍持續加以騷擾
    因而引發鬥毆事件，其之所以被害，實與其本身觸犯妨害家
    庭罪嫌之違法行為相關，其行為可議，違反善良風俗，自難
    為社會大眾認同，被上訴人及覆審委員會因認被害人以不正
    當行為引起該犯罪行為並對其被害之發生有可歸責事由，並
    無不合，覆審決議並變更被上訴人原認定被害人應負2分之1
    之責任，改核定被害人應負4分之1之責任，並無違誤。上訴
    人主張被害人對本犯罪事實之發生並無過失，要無可採。(四)
    依犯罪被害人保護法第1條立法說明，其意旨乃因往往由於
    犯罪行為人不明或應負賠償責任之人無資力賠償其損害等因
    素，犯罪被害人未能迅速獲得應有的賠償，部分犯罪被害人
    之生活因而陷於困境，難以負擔醫藥費、殯葬費或生活費而
    設，故係救急之補償，補償金經費來源之一為法務部編列預
    算，補償之後仍須向加害人求償，犯罪被害人保護法第4、1
    2條亦定有明文。是以依犯罪被害人保護法請求國家補償，
    應以基於民法之規定得向加害人請求損害賠償者為限；倘基
    於民法對加害人本無損害賠償請求權，自亦不得請求國家給
    予補償。再者，同法第9條設有補償項目及其最高金額之限
    制，另第10、11條亦設有不補償或減除之規定，顯見該法係
    補充性質，而非對犯罪被害人提供徹底之保護，被害人對於
    不能請求國家補償部分，原非不能依民法侵權行為相關規定
    ，另行向加害人請求等由，駁回上訴人原審之訴。
三、上訴人不服提起上訴，略以：(一)關於殯葬費的認定違反法令
    ：原審對於殯葬費用之刪除及核減確有不當，僅計較殯葬費
    用部份細目中「任一項之短缺豈有致使收歛及埋葬無法順遂
    施行之影響」，對為何不採上訴人所主張「應審酌時代環境
    與遺屬心情等因素綜合考量喪葬費用是否必要」之要件未說
    明理由，有判決不備理由之違法。(二)原審關於扶養費補償的
    認定違背法令：原審有適用犯罪被害人保護法第6條第2項、
    第17條法令之不當，其駁回本件法定扶養費之聲請有判決適
    用法令不當之違法，且對上訴人主張原處分及覆審決議未考
    慮行政程序法上信賴保護原則及誠實信用原則為何不採，未
    說明理由，判決理由不備。(三)原審認為本件被害人有可歸責
    事由，違反法令：犯罪被害人保護法施行細則第7條第3款所
    指「被害人對其被害之發生與有過失」，必其過失行為與結
    果間，在客觀上有相當因果關係始得成立。被害人陳永傑之
    被害，固源於其與李瑞祥之妻邱莉雯有婚外情，李瑞祥乃與
    劉鴻文等5人埋伏等候陳永傑與邱莉雯見面時，將其毆死，
    被害人之行為與其被殺害間並無相當因果關係，亦即被害人
    對其被殺害之發生並無可歸責之事由。且本件係被害人遭設
    計邀約，非被害人主動挑釁或雙方先有互毆行為始遭殺害，
    及本件傷害致死案件，並未有被害人可歸責事由，原審認為
    本件被害人與有過失確屬荒謬。縱認被害人曾與加害人間有
    家庭風化糾紛，仍應尊重法律處理結果，無任意毆打被害人
    致死之正當理由，若依原審見解，不啻認為加害人有殺害被
    害人之事得以正當化，此顯非訂定犯罪被害人保護法之意旨
    。原審對上訴人所提出被害人之行為與死亡結果無因果關係
    、本件被害人遭設計邀約及犯罪被害人保護法之意旨等情均
    未詳查，亦未說明為何不採上訴人之主張，遽為不利上訴人
    之認定，有判決適用法令不當、判決理由不備之違法。
四、本院按：(一)「因犯罪行為被害而死亡者之遺屬，得申請前項
    第一款至第三款所定補償金．．．」「得申請補償金之遺屬
    有數人時，每一遺屬均得分別申請，其補償數額於各款所定
    金額內酌定之。」「有下列各款情形之一者，得不補償其損
    失之全部或一部：一、被害人對其被害有可歸責之事由者。
    二、斟酌被害人或其遺屬與犯罪行為人之關係及其他情事，
    依一般社會觀念，認為支付補償金有失妥當者。」「依本法
    請求補償之人，已受有社會保險、損害賠償給付或因犯罪行
    為被害依其他法律規定得受之金錢給付，應自犯罪被害補償
    金中減除之。」犯罪被害人保護法第9條第2項、第3項、第1
    0條及第11條定有明文。「本法第10條第1款所定可歸責之事
    由，得依下列情形審酌之：一、被害人以強暴、脅迫、侮辱
    等不正當之行為引起該犯罪行為者。二、被害人承諾或教唆
    、幫助該犯罪行為者。三、被害人對其被害之發生與有過失
    者。」同法施行細則第7條亦有明文。(二)經查，本件被害人
    陳永傑於89年7月至90年2月間，與有夫之婦邱莉雯發生多次
    姦淫關係，為邱莉雯之夫李瑞祥知悉後，遂對2人提起妨害
    家庭之告訴，嗣陳永傑於90年5月2日晚間至邱莉雯住處，欲
    邀邱女外出遭拒且欲毆打邱女未果，李瑞祥知悉上情心生不
    滿，遂與邱女、訴外人劉鴻文等人為修理教訓陳永傑，遂基
    於傷害之犯意，於同年5月3日晚間，由邱莉雯電話邀約陳永
    傑，陳某即邀友人李昆峰一同駕車前往，同日晚上11時許，
    至桃園縣中壢市○○○街○○○號之7-11便利超商前，陳永傑
    下車與邱女見面後發生爭吵，已在旁等候之李瑞祥及4名男
    子旋即衝出，並分持角鐵、磚塊等物毆打陳永傑，經送醫救
    治，於同月8日23時30分許不治死亡等情，為原審所確定之
    事實，並有臺灣桃園地方法院90年度訴字第1391號刑事判決
    影本附卷可稽，則陳永傑確係因犯罪行為被害而死亡，上訴
    人為其父、母，依法自得申請遺屬補償金。(三)惟查，被害人
    對其被害有可歸責之事由者，得不補償其損失之全部或一部
    ，本件被害人陳永傑因與邱莉雯發生多次姦淫關係，邱莉雯
    之夫李瑞祥知悉後，遂對2人提起妨害家庭之告訴，嗣陳永
    傑於90年5月2日晚間至邱莉雯住處，欲邀邱女外出遭拒且欲
    毆打邱女未果，李瑞祥知悉上情心生不滿，遂設計毆打被害
    人，因而引發鬥毆事故，肇生此傷害致死案件，顯然被害人
    陳永傑對其被害之發生確有可歸責之事由，被上訴人原核定
    被害人應負2分之1之責任，嗣覆審決議認被害人並非主動挑
    釁，或雙方先有互毆行為始遭殺害，改核定被害人應負4分
    之1之責任，於法並無不合等情，業經原審於判決內詳為論
    述，上訴人主張原審就其主張被害人並無過失一事未予說明
    云云，尚不足採。(四)又按犯罪被害人保護法立法意旨，係在
    犯罪被害人或其遺屬尚未獲加害人賠償以前，國家基於社會
    安全之考量，先予以緊急補償之保護措施，國家僅係先行代
    替加害人支付，尚須就支付金額向加害人求償，故應適用民
    法損害賠償相關規定。按民法第1117條第1項規定，受扶養
    權利者，以不能維持生活者為限，是直系血親尊親屬如能以
    自己財產維持生活者，自無受扶養之權利。本件原審斟酌上
    訴人2人之財力，上訴人甲○○89年度所得共459,900元，且
    擁有房屋191.5平方公尺、建地66平方公尺及汽車一輛；乙
    ○○○該年度所得共460,641元等情，認上訴人2人均能以自
    己財產維持生活，被上訴人及覆審決議駁回其法定扶養費之
    申請，於法並無違誤等情，復於判決理由內詳為論究，經核
    亦無不合。至於殯葬費部分，被上訴人依法務部90年5月2日
    法保字第000269號函示「犯罪被害人補償事件殯葬費項目金
    額參考表」，審核其中列有非屬必要費用及費用過高項目予
    以扣除、扣減共計247,270元，其餘133,000元為必要費用，
    而予以准許等，亦經原審於判決內敘明在案，上訴人主張原
    審有判決不備理由之違誤，仍不足採。(五)查被上訴人已核准
    補償上訴人甲○○醫藥費7,235元，連同殯葬費133,000元，
    合計140,235元，扣減4分之1後，可得請求之金額為105,176
    元，另上訴人甲○○已請領勞工保險家屬死亡喪葬津貼77,6
    25元，依犯罪被害人保護法第11條規定予以減除後，其可請
    求之金額為27,551元。從而，覆審決定核准上訴人甲○○請
    求之金額為27,551元，並駁回上訴人其餘覆議之申請，並無
    不合，上訴人訴請撤銷覆審決定不利於渠等部分及原處分；
    並請求被上訴人應再支付如原判決聲明第2項所示之金額，
    為無理由，原審駁回其訴，核無違誤。上訴論旨，仍執前詞
    ，指摘原判決違背法令，求予廢棄，為無理由，應予駁回。
五、據上論結，本件上訴為無理由，依行政訴訟法第255條第1項
    、第98條第1項前段、第104條、民事訴訟法第85條第1項前
    段，判決如主文。
中    華    民    國    97    年    1     月    31    日
                    最高行政法院第五庭
                        審判長法官  劉  鑫  楨
                              法官  吳  慧  娟
                              法官  侯  東  昇
                              法官  林  樹  埔
                              法官  劉  介  中
以  上  正  本  證  明  與  原  本  無  異
中    華    民    國    97    年    1     月    31    日
                              書記官  郭  育  玎


司法院資訊處製作；財團法人民間司法改革基金會備份。
